臺灣高等法院民事判決　　　　　　　　　　　　　　　九十年度重上字第四八三號
　　上　訴　人　　己○○
　　　　　　　　　庚○○
　　　　　　　　　甲○○
　　　　　　　　　丁○○
　　　　　　　　　乙○○
　　　　　　　　　壬○○
　　　　　　　　　丙○○○
　　　　　　　　　戊○○
　　　　　　　　　辛○○
　　法定代理人　　蕭榮福
右當事人間拆屋還地事件，上訴人對於中華民國九十年七月十日臺灣新竹地方法院八
十九年度重訴字第一四四號第一審判決提起上訴，本院判決如左：
　　主　　　文
上訴駁回。
第二審訴訟費用由上訴人庚○○、甲○○、丁○○、乙○○各負擔二十分之一，己○
○、戊○○各負擔二十分之六，餘由壬○○、丙○○○、辛○○負擔。
原判決主文第一、三、五、七、九、十一、十三項，其中書為「房屋遷出」者，均應
更正為「房屋基地遷出」。
　　事實及理由
一、本件被上訴人主張：被上訴人所有坐落新竹市○○段第二六八地號土地（下稱系
    爭土地）為上訴人及原審共同被告空軍第四九九聯隊、呂銑磊、張福英、李佩娟
    、黃高清等人無權占用，分別為(一)上訴人己○○於其上有門牌號碼新竹市○○路
    ○段二四一號及二四三號房屋，分別占用如原判決附圖（下稱附圖）所示Ａ部分
    三十三平方公尺、Ｂ部分三十九平方公尺之土地，其中二四一號房屋另住有上訴
    人庚○○，二四三號房屋另住有上訴人甲○○、丁○○；(二)上訴人壬○○於其上
    有新竹市○○路○段二四五號房屋，占用如附圖所示Ｃ部分三十八平方公尺之土
    地，並將該屋提供予上訴人乙○○使用；(三)上訴人丙○○○於其上有新竹市○○
    路○段二五一號房屋，占用如附圖所示Ｄ部分二十七平方公尺之土地，並將該屋
    出租予原審共同被告黃高清及李佩娟使用；(四)上訴人戊○○（原審誤載為馬煐常
    ─下同）於其上有新竹市○○路○段二五三號、二五五號房屋，分別占用如附圖
    所示Ｅ部分二十五平方公尺、Ｆ部分十四平方公尺之土地，上訴人辛○○於其上
    有新竹市○○路○段二五七號房屋，占用如附圖所示Ｇ部分二十二平方公尺之土
    地，而上訴人戊○○、辛○○並將上開房屋出租予原審共同被告呂銑磊、張福英
    使用；(五)原審共同被告空軍第四九九聯隊向被上訴人借用系爭土地，惟借用期間
    （至民國五十八年十二月三十一日止）屆滿後，迄未將系爭土地返還被上訴人，
    並自承為系爭土地之占有人及管理人；致被上訴人無法使用系爭土地，所有權受
    有侵害，爰依民法第七百六十七條之規定，求為判命上訴人及空軍第四九九聯隊
    、呂銑磊、張福英、李佩娟、黃高清或拆屋還地，或自前開房屋基地遷出，或將
    占用之土地返還被上訴人。又己○○、壬○○、丙○○○、戊○○、辛○○所有
    之前開房屋無權占有系爭土地，可獲得相當於租金之利益，致被上訴人無法使用
    而受有損害，另依不當得利之法律關係求為判命己○○、壬○○、丙○○○、戊
    ○○、辛○○分別給付被上訴人如原判決附件（下稱附件）所示之金額等情。原
    審判決(一)庚○○應自系爭土地如附圖所示編號Ａ部分，門牌號碼新竹市○○路○
    段二四一號房屋遷出；己○○應將前開房屋拆除，並與空軍第四九九聯隊將土地
    返還被上訴人。(二)甲○○、丁○○應自系爭土地如附圖所示編號Ｂ部分，門牌號
    碼新竹市○○路○段二四三號房屋遷出；己○○應將前開房屋拆除，並與空軍第
    四九九聯隊將土地返還被上訴人。(三)乙○○應自系爭土地如附圖所示編號Ｃ部分
    ，門牌號碼新竹市○○路○段二四五號房屋遷出；壬○○應將前開房屋拆除，並
    與空軍第四九九聯隊將土地返還被上訴人。(四)李佩娟、黃高清應自系爭土地如附
    圖所示編號Ｄ部分，門牌號碼新竹市○○路○段二五一號房屋遷出；丙○○○應
    將前開房屋拆除，並與空軍第四九九聯隊將土地返還被上訴人。(五)呂銑磊、張福
    英應自系爭土地如附圖所示編號Ｅ及編號Ｆ部分，門牌號碼新竹市○○路○段二
    五三號及二五五號房屋遷出；戊○○應將前開房屋拆除，並與空軍第四九九聯隊
    將土地返還被上訴人。(六)呂銑磊、張福英應自系爭土地如附圖所示編號Ｇ部分，
    門牌號碼新竹市○○路○段二五七號房屋遷出；辛○○應將前開房屋拆除，並與
    空軍第四九九聯隊將土地返還被上訴人。(七)己○○、壬○○、丙○○○、戊○○
    、辛○○應分別給付被上訴人如原判決附表（下稱附表）所示之金額，而駁回被
    上訴人其餘之訴，上訴人不服，就其敗訴部分，提起上訴，被上訴人、空軍第四
    九九聯隊、李佩娟、黃高清、呂銑磊、張福英就其敗訴部分，則未據聲明不服，
    已告確定。被上訴人並答辯聲明駁回上訴人之上訴，另聲明原判決主文第一、三
    、五、七、九、十一、十三項其中書為「房屋遷出」者均更正為「房屋基地遷出
    」。
二、上訴人則以：其於系爭土地上已生活多年，如今經濟不景氣，生活困難，搬遷不
　　易，應有相當之搬遷履行期間。又被上訴人將系爭土地借予空軍第四九九聯隊使
　　用，於借用期間屆滿後，二十餘年間均未請求空軍第四九九聯隊返還，足見被上
　　訴人並無使用系爭土地之計畫，自無損害，亦不得請求返還不當得利。再者，上
　　訴人所有之房屋均為簡陋建築，縱供營業使用，亦僅能充作小吃店或檳榔攤，絕
　　大多數為住家使用，經濟價值不高，以土地及建築物申報總價額年息百分之十計
　　算相當於租金之不當得利，顯屬過高等語，資為抗辯。並上訴聲明(一)原判決不利
　　上訴人部分廢棄。(二)前開廢棄部分，被上訴人在第一審之訴及假執行之聲請均駁
　　回。
三、兩造不爭之事實：
　(一)查本件被上訴人主張系爭土地為其所有，遭上訴人無權占用，其中上訴人己○○
　　在其上坐落有門牌號碼新竹市○○路○段二四一號、二四三號房屋，分別占用如
　　附圖所示Ａ部分三十三平方公尺、Ｂ部分三十九平方公尺之土地，其中二四一號
　　房屋並另住有上訴人庚○○，二四三號房屋另住有上訴人甲○○、丁○○；而上
　　訴人壬○○所有新竹市○○路○段二四五號房屋，占用如附圖所示Ｃ部分三十八
　　平方公尺之土地，並將該房屋提供予上訴人乙○○使用；另上訴人丙○○○所有
　　新竹市○○路○段二五一號房屋，占用如附圖所示Ｄ部分二十七平方公尺之土地
　　，並將該房屋出租予原審共同被告黃高清及李佩娟使用；而上訴人戊○○所有新
　　竹市○○路○段二五三號、二五五號房屋，分別占用如附圖所示Ｅ部分二十五平
　　方公尺、Ｆ部分十四平方公尺之土地，另上訴人辛○○所有新竹市○○路○段二
　　五七號房屋，占用如附圖所示Ｇ部分二十二平方公尺之土地，而上訴人戊○○、
　　辛○○並將其等上開房屋出租予原審共同被告呂銑磊、張福英使用，致被上訴人
　　無法使用前開土地等情，已據被上訴人提出土地登記謄本一份（見原審卷一第十
　　二頁）及戶籍謄本（見同審卷第五七頁）為證，並經原審法院履勘現場並囑託新
　　竹市地政事務所派員測量，製有勘驗筆錄（八十九年十一月二十九日、九十年三
　　月十六日）及該所九十年一月三日函文檢送之複丈成果圖在卷可憑（見原審卷一
　　第八七、一二七頁），且為上訴人所不爭，堪信為真實。
四、兩造爭執要旨：本件兩造爭執要旨乃在於(一)上訴人占有使用系爭土地是否為無權
　　占有應予返還？(二)不當得利部分是否過高？茲分述之：
　(一)上訴人辯稱：上訴人之房屋係向國軍住戶購買，被上訴人久未請求遷讓，上訴人
　　應可繼續占有使用云云，然查系爭土地為被上訴人所有，已據其提出土地登記簿
　　謄本（見同前）附卷可稽，依司法院大法官釋字第一０七號解釋，已登記之不動
　　產，所有人之回復請求權，無時效問題，上訴人占有系爭土地並無任何權源，並
　　不因被上訴人久未請求遷讓，使上訴人即取得合法權源，上訴人既無合法權源而
　　占用系爭土地，即屬無權占有。按「所有人對於無權占有或侵奪其所有物者，得
　　請求返還之，對於妨害其所有者，得請求除去之」，民法第七百六十七條前段及
　　中段已有明定。本件被上訴人既為系爭土地之所有權人，而上訴人無權占用前開
　　土地，已如前述，則被上訴人依民法第七百六十七條所有物返還請求權之規定，
　　請求上訴人庚○○自坐落系爭土地上，如附圖所示編號Ａ部分，使用土地面積三
　　十三平方公尺之門牌號碼新竹市○○路○段二四一號房屋基地遷出，上訴人己○
　　○將前開房屋全部拆除，將土地返還被上訴人。及上訴人甲○○、丁○○自坐落
　　系爭土地上，如附圖所示編號Ｂ部分，使用土地面積三十九平方公尺之門牌號碼
　　新竹市○○路○段二四三號房屋基地遷出，由上訴人己○○將上開房屋拆除，將
　　土地返還被上訴人。及上訴人乙○○自坐落系爭土地上，如附圖所示編號Ｃ部分
　　，使用土地面積三十八平方公尺之門牌號碼新竹市○○路○段二四五號房屋基地
　　遷出，由上訴人壬○○將該房屋拆除，並將土地返還被上訴人。及請求原審共同
　　被告李佩娟、黃高清自坐落系爭土地上，如附圖所示編號Ｄ部分，使用土地面積
　　二十七平方公尺之門牌號碼新竹市○○路○段二五一號房屋基地遷出，由上訴人
　　丙○○○將房屋拆除，並將土地返還被上訴人。暨請求原審共同被告呂銑磊、張
　　福英自坐落系爭土地上，如附圖所示編號Ｅ、Ｆ部分，使用土地面積分別為二十
　　五平方公尺、十四平方公尺之門牌號碼新竹市○○路○段二五三號、二五五號房
　　屋，及如附圖所示編號Ｇ部分，使用土地面積二十二平方公尺之門牌號碼新竹市
　　○○路○段二五七號房屋基地遷出，由上訴人戊○○將上開二五三、二五五號房
　　屋，上訴人辛○○將該二五七號房屋拆除，並將土地返還被上訴人，核屬有據，
　　應予准許。
　(二)次按依不當得利之法則，請求返還不當得利，以無法律上之原因而受利益致他人
　　受有損害為其要件，故其請求返還之範圍，應以對方所受利益為限，無權占有他
　　人土地，依社會通常觀念，顯然可能獲得有相當於租金之利益（最高法院六十一
　　年台上字第一六九五號判例參照）。本件被上訴人另主張上訴人己○○、壬○○
　　、丙○○○、戊○○、辛○○因無權占用其系爭土地，致其受有相當於租金額之
　　損害，而該等上訴人受有不當得利，請求給付不當得利乙節，因前開上訴人之無
　　權占用土地而受有損害，上訴人並因而受有利益乙節為真實，則被上訴人請求上
　　開上訴人，給付其自起訴請求前五年起（即自八十四年十月十五日起），至返還
　　土地之日止，相當於租金之不當得利，自屬有據。而按城市地方房屋之租金，以
　　不超過土地及其建築物申報總價額年息百分之十為限，土地法第九十七條第一項
　　定有明文；同法第一百零五條亦定有明文。本件系爭土地，係位於新竹市區○○
　　道路光復路旁，附近屬住商合一地區，交通、商業尚屬繁榮，而上訴人己○○所
　　有之前述二四一、二四三號房屋一樓係作為小吃店使用，二樓部分作為住家，而
　　上訴人壬○○上開所有之二四五號房屋，係由其提供予上訴人乙○○作為經營檳
　　榔店及住家使用，另上訴人丙○○○所有之前開二五一號房屋，係由丙○○○出
　　租予原審共同被告黃高清、李佩娟作為經營小吃店及住家使用，而上訴人戊○○
　　所有之該二五三、二五五號房屋，以及上訴人辛○○所有之該二五七號房屋，係
　　由其等出租予原審共同被告呂銑磊、張福英作為小吃店使用之情，業經原審勘驗
　　屬實，製有勘驗筆錄在卷可憑（八十九年十一月二十九日、九十年三月十六日勘
　　驗筆錄），原審以被上訴人主張依該土地之申報地價年息百分之十計算，尚屬過
　　高，而綜合審酌該地之位置、工商業繁榮情形及上訴人利用土地情形等情，認以
　　申報地價之年息百分之八計算為當，經核議後並無過高之情事。故被上訴人請求
　　上訴人己○○、壬○○、丙○○○、戊○○、辛○○給付之數額，其中己○○在
　　一十五萬一千九百五十四元及自八十九年十月十五日起至返還土地之日止按月給
　　付被上訴人二千八百八十九元（就占用二四一號房屋所坐落之土地部分），及在
　　一十七萬九千五百八十二元及自八十九年十月十五日起至返還土地之日止按月給
　　付被上訴人三千四百一十五元（就占用二四三號房屋所坐落之土地部分），另上
　　訴人壬○○在一十七萬四千九百七十八元及自八十九年十月十五日起至返還土地
　　之日止按月給付被上訴人三千三百二十七元，上訴人丙○○○在一十二萬四千三
　　百二十六元及自八十九年十月十五日起至返還土地之日止按月給付被上訴人二千
　　三百六十四元，及上訴人戊○○在一十一萬五千一百一十七元及自八十九年十月
　　十五日起至返還土地之日止按月給付被上訴人二千一百八十九元（就占用二五三
　　號房屋所坐落之土地部分），及另在六萬四千四百六十六元及自八十九年十月十
　　五日起至返還土地之日止按月給付被上訴人一千二百二十六元（就占用二五五號
　　房屋所坐落之土地部分），另上訴人辛○○在一十萬一千三百零三元及自八十九
　　年十月十五日起至返還土地之日止按月給付被上訴人一千九百二十六元（以上詳
　　細之計算公式，參見原判決附表及說明一、二所示）範圍內，應予准許。
五、從而，被上訴人依無權占有，不當得利等之法則分別求為判命上訴人拆屋還地或
　　從房屋基地遷出或並請求返還不當得利之本息，就上開上訴人於原審判決被上訴
　　人勝訴部分，均核無不合，上訴論旨，仍執陳詞，指摘原判決不當，聲明廢棄改
　　判為無理由，應予駁回上訴。
六、又本件上訴人請求定履行期間延至九十二年一月三十一日，因本件係屬拆屋還地
　　及返還不當得利事件，其給付之性質並非長期間不能履行，且被上訴人亦不同意
　　定相當之履行期間，本院認無定履行期間之必要。另原判決主文第一、三、五、
　　七、九、十一、十三項中書為「房屋遷出」者，顯有疏漏，均應更正為「房屋基
　　地遷出」，均併此明。
七、據上論結，本件上訴為無理由，依民事訴訟法第四百四十九條第一項、第七十八
　　條、第八十五條第一項但書，判決如主文。
中　　　華　　　民　　　國　　九十一　　年　　　八　　　月　　　六　　　日
　　　　　　　　　　　　　　　　民事第八庭
　　                                審判長法　官　鄭  三  源
　　　                                    法　官　王  淇　梓
                                          法　官　郭　松　濤
右正本係照原本作成。
如不服本判決，應於收受送達後二十日內向本院提出上訴書狀，其未表明上訴理由者
，並應於提出上訴後二十日內向本院補提理由書狀（均須按他造當事人之人數附繕本
），上訴時應提出委任律師或具有律師資格之人之委任狀，委任有律師資格者，另應
附具律師及格證書及釋明委任人與受任人有民事訴訟法第四百六十六條之一第一項但
書或第二項（詳附註）所定關係之釋明文書影本。
中　　　華　　　民　　　國　　九十一　　年　　　八　　　月　　　八　　　日
　　　　　　　　　　　　　　　　　　　　　書記官　方　素　珍
附註：
民事訴訟法第四百六十六條之一（第一項、第二項）：
對於第二審判決上訴，上訴人應委任律師為訴訟代理人，但上訴人或其法定代理人具
有律師資格者，不在此限。
上訴人之配偶、三親等內之血親、二親等內之姻親，或上訴人為法人、中央或地方機
關時，其所屬專任人員具有律師資格並經法院認為適當者，亦得為第三審訴訟代理人
。
